臺北高等行政法院判決　　　　　　　　　　　　　　　九十三年度簡字第五六五號
　　原　　　告　甲○○
　　被　　　告　臺北市選舉委員會
　　代　表　人　乙○○（主任委員）
　　訴訟代理人　丙○○
右當事人間因選舉事件，原告不服中央選舉委員會中華民國九十二年五月五日九十二
年中選訴字第○○二號訴願決定（發文字號：九十二年五月五日中選法字第○九二○
○○○三四二號），提起行政訴訟。本院判決如左：
　　主  文
原告之訴駁回。
訴訟費用由原告負擔。
　　事實及理由
一、程序說明
    本件原分案編號為本院民國（下同）九十二年度訴字第三○二一號，依通常訴訟
    程序審理，惟查本件訴訟標的之價額在新臺幣（下同）二十萬元以下，依行政訴
    訟法第二百二十九條第二項、第一項第二款規定及司法院九十二年九月十七日院
    臺廳行一字第二三六八一號令，應適用簡易程序，本院並依同法第二百三十三條
    第一項規定，不經言詞辯論，逕行裁判。
二、事實概要
    原告為臺北市第九屆市議員選舉候選人，於市議員競選活動期間，被告所屬之監
    察小組委員發現原告於九十一年十二月五日晚間散發之文宣品（下稱系爭文宣品
    ），未經原告親自簽名，案經被告九十二年一月九日第二一六次委員會議決議認
    定違反公職人員選舉罷免法第五十一條第一項之規定，依同法第九十七條第一項
    規定，以九十二年一月十五日北市選四字第○九二○三○○二八一○號函（下稱
    原處分）裁處三萬元罰鍰，原告不服，提起訴願遭決定駁回後，遂提起行政訴訟
    。
三、原告起訴主張：原告忙於拉票，有關文宣均由競選團隊外包文宣公司製作，至有
    無送給原告簽名，實已忘懷，但絕非原告之故意或過失，系爭文宣品百分之九十
    非原告印製，因原告之志工鄭滿九十一年十二月五日晚間於原告政見發表會發現
    不知何人放置之系爭文宣品，好意自動分發給觀眾云云，求為判決訴願決定及原
    處分均撤銷。被告則以：原告志工鄭滿所散發系爭文宣品係以全開印刷紙印製，
    正面內容為「誰殺了小市民、揭開闕枚莎的假面具、請問闕枚莎」、背面內容為
    「水淹不絕、不爽當二等市民、不爽搞政治世襲」，正背面均有註明甲○○或
    投給甲○○、支持甲○○及搶救甲○○等字眼，系爭文宣品顯著以號次、
    姓名、相片為訴求主題，打擊其他候選人，顯為有利於原告之宣傳，縱非原告親
    自印發，依一般經驗法則，其印發應為原告授意或默許，復因系爭文宣品內容已
    涉及打擊其他候選人為訴求，較之其他未簽名案件情況嚴重，故裁罰三萬元，原
    處分並無違誤等語置辯，求為判決原告駁回之訴。
四、按「中央公職人員、省（市）議員及省（市）長選舉，由中央選舉委員會主管，
    並指揮、監督各級選舉委員會辦理之。」「候選人印發以文字、圖畫從事競選之
    宣傳品，應親自簽名；．．．。」「違反．．．第五十一條第一項．．．之規定
    ．．．者，處新臺幣一萬元以上十萬元以下罰鍰。」為公職人員選舉罷免法第七
    條第一項、第五十一條第一項前段、第九十七條第一項所明定。又中央選舉委員
    會八十六年七月二十四日以八十六中選法字第七一七九○號函釋：「按公職選罷
    法第五十一條第一項規定，候選人印發以文字、圖畫從事競選之宣傳品，應親自
    簽名；依其規定，除明定候選人印發以文字、圖畫從事競選之宣傳品，應由候選
    人親自簽名外，並未限由候選人親自印發。是故，候選人委託他人印發自無不可
    ，既是由候選人所委託之印發，應視候選人印發之宣傳品，自亦應有第五十一條
    第一項規定之適用。」係中央選舉委員會於法定職權範圍內，所為細節性、技術
    性之釋示，經核並未逾越母法，被告辦理相關案件，自得據之適用。
五、原告為臺北市第九屆市議員選舉候選人，於市議員競選活動期間，被告所屬之監
    察小組委員發現原告於九十一年十二月五日晚間散發之系爭文宣品，未經原告親
    自簽名，案經被告九十二年一月九日第二一六次委員會議決議認定違反公職人員
    選舉罷免法第五十一條第一項之規定，依同法第九十七條第一項規定，以原處分
    裁處三萬元罰鍰，上開事實有原告散發之文宣品、鄭滿之警訊筆錄、被告會議紀
    錄及原處分函附原處分卷及本院卷可稽。原告雖主張：原告忙於拉票，有關文宣
    均由競選團隊外包文宣公司製作，至有無送給原告簽名，實已忘懷，但絕非原告
    之故意或過失，系爭文宣品百分之九十非原告印製，因原告之志工鄭滿九十一年
    十二月五日晚間於原告政見發表會發現不知何人放置之系爭文宣品，好意自動分
    發給觀眾云云。惟查，原告志工鄭滿所散發系爭文宣品係以全開印刷紙印製，正
    面內容為「誰殺了小市民、揭開闕枚莎的假面具、請問闕枚莎」、背面內容為「
    水淹不絕、不爽當二等市民、不爽搞政治世襲」，正背面均有註明甲○○或投
    給甲○○、支持甲○○及搶救甲○○等字眼，系爭文宣品顯著以號次、姓
    名、相片為訴求主題，打擊其他候選人，顯為有利於原告之宣傳，縱非原告親自
    印發，依一般經驗法則，其印發應為原告授意或默許。抑且，被告於九十一年十
    二月二十六日發給原告陳述意見書，若原告有意見即應提出，惟原告九十一年十
    二月二十八日陳述書並未否認系爭文宣品為其所印發或委託他人印發，僅陳述其
    已忘懷是否簽名云云，有被告行政處分前相對人陳述意見通知書及陳述書附於本
    院卷可憑。再者，原告之志工即證人鄭滿於警訊證述系爭文宣品係於原告之競選
    總部領取的，於九十一年十二月五日晚間在原告之政見發表會上散發等語綦詳（
    見鄭滿於臺北市政府警察局南港分局警訊筆錄）。又參照司法院釋字第二七五號
    解釋「．．．但應受行政罰之行為，僅須違反禁止規定或作為義務，而不發生損
    害或危險為其要件者，推定為有過失，於行為人不能舉證證明自己無過失時，即
    應受處罰。」原告雖主張並非故意未親自簽名，惟其為作為義務人，違反作為義
    務，又不能舉證證明自己無過失，仍難卸免其過失之責任。是原告上開主張，自
    不足採取，堪認原告對於印發之宣傳品未經親自簽名之事實甚明。
六、綜上所述，被告經其九十二年一月九日第二一六次委員會議決議審認原告違反公
    職人員選舉罷免法第五十一條第一項之規定，衡酌其違規情節及系爭文宣品內容
    涉及打擊其他候選人為訴求，較之其他未簽名文宣品裁罰案情嚴重等情，依同法
    第九十七條第一項規定，處以原告三萬元罰鍰，揆諸首揭規定，並無逾越法律授
    權之得裁罰額度上限，行政裁量之判斷餘地無濫用或逾越之情形，核無不合，訴
    願決定，予以維持，亦屬妥適，原告徒執前詞，訴請撤銷，為無理由，應予駁回
    。
據上論結，本件原告之訴為無理由，依行政訴訟法第九十八條第三項前段、第二百三
十三條第一項，判決如主文。
中　　　華　　　民　　　國　　九十三　　年　　　八　　　月　　二十三　　日
                 臺 北 高 等 行 政 法 院   第 四 庭
                                           法    官　胡方新
右為正本係照原本作成。
本件以訴訟事件所涉及之法律見解具有原則性者為限，始得於本判決送達後二十日內
向本院提出上訴狀並表明上訴理由，如已於本判決宣示後送達前提起上訴者，應於判
決送達後二十日內補具上訴理由（均按他造人數附繕本），且經最高行政法院許可後
方得上訴。
中　　　華　　　民　　　國　　九十三　　年　　　八　　　月　　二十三　　日
                                         　  書記官  陳幸潔
